---
output: html_document
editor_options: 
  chunk_output_type: console
---
# Correction des exercices {#sec-corrections}

## Exercice 1.10

Mise en mémoire des packages utiles
```{r}
#| message: false
#| warning: false

library(tidyverse)
library(skimr)

# Choix du thème des graphiques
theme_set(theme_bw())
```

Importation des données

```{r}
#| echo: false
#| message: false

Temperature2 <- read_csv("data/Temperature2.csv")
```

```{r}
#| eval: false

Temperature2 <- read_csv("Temperature2.csv")
```

Exploration graphique et statistique
```{r}
Temperature2 %>% 
  skim()
```

Comme précédemment, les températures sont en degrés Fahrenheit, et la colonne `individual` est inutile. On constate aussi que la température minimale observée vaut 9.72ºF, alors que toutes les autres sont comprises entre 97 et 100ºF. Il faut donc éliminer les valeurs aberrantes. Pour cela, on récupère uniquement les lignes dont la température est supérieure à 90ºF :

```{r}
Temp_clean2 <- Temperature2 %>%
  select(-individual) %>%       # Suppression de la colonne `individual`
  filter(temperature > 90) %>%  # On ne conserve que les températures "normales"
  mutate(                       # Transformation des températures en ºCelsius
    temperature = (temperature - 32) / 1.8
    )

Temp_clean2
```

On recalcule ensuite un résumé des données :

```{r}
Temp_clean2 %>% 
  skim()
```

On a cette fois des données en degrés Celsius. Les indices de **position** (tendances centrales) sont très proches puisque la moyenne vaut 36.8ºC et la médiane 36.7ºC. La **dispersion** est faible, avec un écart-type de seulement 0.42ºC. Les données semblent par ailleurs avoir une distribution de courbe en cloche.

